臺灣士林地方法院民事判決
109年度重訴字第83號
原      告  莊隆慶  
訴訟代理人  孫銘豫律師                      
複  代理人  楊舒婷律師
被      告  中國信託商業銀行股份有限公司
法定代理人  利明献  
訴訟代理人  賴盛星律師                      
複  代理人  蔡育英律師
上列當事人間請求損害賠償事件，本院於民國110年9月28日言詞
辯論終結，判決如下：
    主  文
原告之訴及假執行之聲請均駁回。
訴訟費用由原告負擔。
    事實及理由
壹、按原告於判決確定前，得撤回訴之全部或一部，但被告已為
    本案之言詞辯論者，應得其同意；又訴狀送達後，原告不得
    將原訴變更或追加他訴，但請求之基礎事實同一者，不在此
    限，民事訴訟法第262 條第1 項、第255 條第1 項第2 款分
    別定有明文。本件原告起訴主張被告處理如起訴狀附表所示
    26紙支票之提示付款事務有過失，造成原告之損害，而依民
    法第544條委任關係債務不履行，及同法第184條第1 項前段
    侵權行為損害賠償請求權（見本院卷㈠第15、158頁）之規定
    為訴訟標的，聲明請求：「被告應給付原告新台幣（下同）
    3億7,000萬元，及自起訴狀繕本送達翌日起至清償日止，按
    週年利率5%計算之利息。」；嗣於審理中撤回就起訴狀附表
    第1紙支票所為之主張，而僅就其餘25紙支票為主張（如本
    判決之附表編號⑴至所示，以下合稱系爭支票），並變更其
    主張侵權行為部分之訴訟標的為民法第184條第2 項規定（
    見本院卷㈡第223頁）、變更聲明為：「被告應給付原告3億5
    ,000萬元，及自起訴狀繕本送達翌日起至清償日止，按週年
    利率5%計算之利息。」（見本院卷㈠第434至435頁）。就原
    告撤回對部分支票之主張而變更聲明請求之金額部分，業經
    被告表示同意（見本院卷㈡第8頁），又就原告變更訴訟標的
    部分，被告雖表示不同意（見本院卷㈡第170頁），惟核諸原
    告均係基於主張被告處理系爭支票之提示付款事務有過失，
    而應對原告負損害賠償責任之同一基礎事實，依前揭規定，
    程序上均應准許，合先敘明。
貳、原告起訴主張：
一、原告於106 年8 月在被告承德分行開設000000000000號支票
    存款帳戶（下稱系爭帳戶），兩造間發生委任關係，被告受
    託處理系爭支票之提示付款事務，自應負善良管理人之注意
    義務，惟如附表所示之系爭25紙支票（面額共計3億5,000萬
    元），以普通人視力之肉眼觀察並稍加辨別，即能發現金額
    已被塗改，且被告係從事金融專業之銀行，依兩造間約定書
    第三章支票存款約定條款第9條、臺灣票據交換所票據交換
    處理程序第12條第1項第19、28、31、46款等規定，應以善
    良管理人之注意義務詳細辨別有無應辦理退票之情形，然被
    告未盡善良管理人之注意辨別義務，致未做退票處理而仍全
    額付款，自有過失，原告因而受有全額付款之損失；至於系
    爭支票如何經偽、變造或塗改金額，或原告管理自己之帳戶
    有無疏失、原告是否受有受領借款及預付利息之利益，均與
    本件原告處理系爭支票之提示付款事務有無過失、系爭帳戶
    是否應被應遭退票之支票扣款而致原告受有損害等事項無關
    ，本件被告辯稱原告與有過失、或應為損益相抵云云，洵無
    可採；是原告依民法第544條規定，請求被告就因其處理系
    爭支票之提示付款事務有過失，致原告所受之損害3億5,000
    萬元，對原告負全部賠償責任，應有理由。另被告處理系爭
    支票之提示付款事務，違反保護他人之法律（銀行法第45條
    之2第2項、臺灣票據交換所票據交換處理程序第12條第1項
    第19、28、31、46款），是原告依民法第184條第2項規定，
    請求被告賠償3億5,000萬元，亦有理由。上開請求權基礎為
    選擇合併，請求擇一為有利原告之判決。
二、聲明：
㈠、被告應給付原告3億5,000萬元，及自起訴狀繕本送達翌日起
    至清償日止，按週年利率5%計算之利息。
㈡、願供擔保，請准宣告假執行。
參、被告則辯稱：
一、系爭支票發票人欄位所簽署之「莊隆慶」確係出自原告本人
    之事實，原告並未爭執，則在發票人欄位為原告本人所為之
    前提下，原告依法即應擔保系爭支票之支付；且系爭支票係
    因原告財務週轉所需，簽發自有支票調款，原告於發票人欄
    位上簽名後交付並授權中間人謝嘉入等填載票面金額及日期
    後交付予金主，縱金額非由原告親自填寫，原告應負授權人
    責任，是原告就系爭支票仍應負發票人之付款責任，則被告
    依系爭支票所載之面額付款，自不負違約責任；況縱認原告
    受有損害，依民法第216條第1項規定，亦應於其請求之金額
    中扣除其向金主週轉所取得之本金及應負擔之利息而為損益
    相抵。又系爭支票依內政部警政署刑事警察局(下稱刑事警
    察局)鑑定結果，雖研判金額欄有遭塗改痕跡，惟此係鑑識
    機構專用以進行刑事犯罪偵查之光譜影像比對儀檢視所得之
    結果，非屬銀行界日常業務之辨識方式；且系爭支票上所記
    載之「金額」文字甚為清晰，並無「字經擦改（改寫）」、
    「使用易擦拭或易退色之筆填寫」、「文字不清」、「偽造
    或變造」等情，被告承辦人員以肉眼辨識認為符合後始行付
    款，被告已盡受任人之義務，依兩造間開戶總約定書第三章
    支票存款約定條款第9條約定，被告不負賠償責任。本件被
    告於處理系爭支票之提示付款作業，並無原告所稱之過失，
    原告依民法第544條、第184條等規定請求被告賠償，並無理
    由；況原告主張之侵權行為損害賠償請求權已罹於時效，且
    原告就其主張之損害之發生及擴大與有過失。
二、聲明：
㈠、原告之訴駁回。　　
㈡、如受不利判決，願供擔保，請准宣告免為假執行。
肆、得心證之理由：
一、查原告於106年8月間在被告承德分行開立系爭帳戶，如附表
    所示之系爭支票25紙（票面金額共計3億5,000萬元）正面均
    經原告親自簽名，並均經提示兌現；又本院於審理中將系爭
    支票之原本送請刑事警察局鑑定，經該局以光譜影像比對儀
    檢視結果，認該25紙支票之金額欄均有遭塗改痕跡，研判塗
    改前之字跡係以擦擦筆書寫（其中部分支票之原記載金額如
    鑑定說明表格所示，部分支票之金額欄因有重複書寫情形而
    無法研判原記載金額）等情，有系爭帳戶之交易明細表、系
    爭支票、刑事警察局109年11月16日刑鑑字第1090092091號
    鑑定書暨附件（見本院卷㈠第76至90、134至140、210至230
    頁，及外放之證物原本）附卷可稽，且為兩造所不爭執（見
    本院卷㈠第169頁）。
二、原告主張系爭支票以普通人視力之肉眼觀察並稍加辨別，即
    能發現金額已被塗改，惟被告未盡善良管理人之注意辨別義
    務，致未做退票處理而仍全額付款，原告因而受有全額付款
    3億5,000萬元之損失等情，為被告所爭執，並以前詞置辯。
    兩造之爭點為：被告處理系爭支票之提示付款事務是否有過
    失，而應依民法第544條委任關係債務不履行、或第184條第
    2 項侵權行為損害賠償請求權之規定，對原告負損害賠償責
    任？茲析述如下。
㈠、按「稱支票者，謂發票人簽發一定之金額，委託金融業者於
    見票時，無條件支付與受款人或執票人之票據。」、「發票
    人應照支票文義擔保支票之支付。」，票據法第4條第1項、
    第126條分別定有明文。次按「票據上之記載，除金額外，
    得由原記載人於交付前改寫之。但應於改寫處簽名。」，同
    法第11條第3項亦有明文；票據上記載之內容如係由有變更
    權限之人所為者，並非變造，乃票據改寫之問題；發票金額
    為票據應記載事項，且屬記載後不得改寫，若經改寫金額後
    交付，依票據法第11條第3 項之反面解釋，應屬無效票據。
　　查原告自承曾交付已簽名之空白授權支票請謝嘉入幫忙調借
    現款，及曾請賴卓志幫忙調借款項（見本院卷㈡第10、227至
    223頁），而①證人謝嘉入雖於本案經傳訊未到庭，惟依其於
    另案（臺灣新北地方法院107年度重訴字第685號）審理中證
    稱：莊隆慶從105 年底開始有委託伊調借款項，他開個人支
    票請伊向他人調借現金；莊隆慶都是先用鉛筆預寫金額，用
    手機拍照傳給伊，伊利用手機的社群軟體發訊給金主，金主
    都不接受用鉛筆寫金額，而且每個金主的條件都不一樣，所
    以後來莊隆慶拿簽好姓名的空白票給伊，伊用可擦拭的原子
    筆去填寫日期跟金額，再用手機軟體群發給金主，待金主確
    認好金額、日期，伊再用正常不可擦拭的原子筆填寫金額、
    日期；金主同意借錢的時候，有時候匯給莊隆慶，有時候匯
    給伊，莊隆慶有將近20個帳戶，他每一個帳戶缺多少錢，伊
    要幫他分配好，匯款到他的帳戶去，莊隆慶下午兩點到內湖
    伊的辦公室跟伊對帳；據伊所知，幫莊隆慶調度的有五個人
    ，伊這部分，莊隆慶授權給伊本人；就伊用可以塗改的筆填
    寫金額及日期後再塗去，再用正常的筆去填寫金額及日期的
    這件事情，因為莊隆慶已經空白授權給伊了，所以他的授權
    有包括這件事情等語（見本院卷㈠第444至449頁）；另證人
    賴卓志於本案審理中證稱：莊隆慶有請伊幫他詢問有無金主
    及企業主可以調借現金；原告或他授權的謝嘉入通常都是先
    以口頭告知資金需求金額，有時候會同時傳LINE拍照已經先
    開好金額的支票，伊會依原告或謝嘉入所告知或支票上的金
    額去調借，然後向原告或謝嘉入說伊調借到的資金、利息、
    借款時間，伊的告知方式是見面、通信或是LINE，會先徵求
    原告或謝嘉入的同意，經同意後原告或謝嘉入才會實際交實
    體支票給伊；伊拿到的支票是已經填載完成的支票，伊不清
    楚有將以擦擦筆填載之金額予以擦拭後，再使用正常不易擦
    拭之筆填寫金額之情形；原告透過伊調借現金後，會與伊核
    對借款金額及簽發支票的面額，因為金額都是會交給原告，
    借款金額通常會先扣掉利息等語（見本院卷㈡第110至113頁
    ）；②佐以被告辯稱：系爭支票於屆期經執票人提示時，原
    告設於被告承德分行之系爭帳戶因金額不足，經被告經辦人
    員一一以電話通知原告後，原告均即將當日提示付款之支票
    金額補足，被告始得依系爭支票之面額付款等語，有系爭帳
    戶之交易明細表（見本院卷㈠第134頁至第140頁)在卷足憑，
    衡諸系爭支票為900萬元至3,000萬元面額，並非區區之數，
    且票載發票日集中於106年12月27日至107年1 月18日約1個
    月期間、張數達20餘張、總金額高達3 億5,000萬元，依常
    情如原告未曾同意系爭支票上所載之金額，顯無可能一經被
    告通知即補款以兌付所提示之支票，原告並自承遲至數月後
    之107 年4、5 月間始向被告異議（見本院卷㈠第14頁）；③
    據此，堪認本件系爭支票為原告於發票人欄簽名後，授權由
    為其調借現金之謝嘉入等人，先後以擦擦筆、正常不易擦拭
    之筆改寫金額、日期，再將已填載完成之支票交付金主，應
    視同為授權人即原告自行於交付前改寫金額、日期，則如前
    述依票據法第11條第3 項規定之反面解釋，系爭支票經發票
    人於交付前改寫金額，應為無效票據。
㈡、原告固主張系爭支票為無效支票，應予退票，被告銀行未盡
    善良管理人之注意辨別義務，致原告受有就應退票之支票為
    全額付款之損害，應負賠償責任云云。惟查：
１、按「執票人善意取得已具備票據法規定應記載事項之票據者
    ，得依票據文義行使權利；票據債務人不得以票據原係欠缺
    應記載事項為理由，對於執票人，主張票據無效。」，票據
    法第11條第2項定有明文。所謂善意取得，指票據法第14條
    規定之反面解釋而言，即若非惡意或有重大過失取得票據，
    具有對價或相當對價取得者，則取得人可主張享有該票據之
    權利，其立法意旨在保障善意第三人利益及社會交易安全，
    故關於票據金額改寫後交付他人，依票據法第11條第3項規
    定雖為無效，然發票人有作成支票之外觀，又欠缺保管該票
    據，致該票據被利用流通，則發票人對於善意且無過失之持
    票人具有可歸責性，並得類推適用票據法第11條第2項規定
    之立法意旨，由發票人負票據責任（參照梁宇賢「票據之改
    寫與塗銷」，月旦法學教室第108期第34頁）。準此，於交
    付前經發票人改寫金額之票據，發票人對於執票人既非絕無
    票據責任，原告遽以被告兌付系爭支票之金額予執票人，即
    謂造成原告受有付款之損失云云，其主張已非無疑。
２、復按「受任人因處理委任事務有過失，或因逾越權限之行為
    所生之損害，對於委任人應負賠償之責。」、「違反保護他
    人之法律，致生損害於他人者，負賠償責任。但能證明其行
    為無過失者，不在此限。」，民法第544條、第184條第2 項
    分別定有明文。又「銀行對存款帳戶應負善良管理人責任..
    」、「交換單位提回應付之票據，有下列情事之一者，應填
    具退票理由單辦理退票手續，原提出交換單位不得拒收：..
     金額文字不清。 ..字經擦改。..使用易擦拭或易褪色
    之筆填寫。..其他依法令之規定應予退票之情形。」，銀
    行法第45條之2 第2 項前段、臺灣票據交換所票據交換處理
    程序第12條第1項亦有明文。本件原告在被告銀行開立系爭
    帳戶，委託被告於見票時付款予執票人，兩造間有委任關係
    ，被告應盡善良管理人之注意義務，依相關法規處理支票之
    提示付款事務，如未盡注意義務而有過失，應對原告所受之
    損害負賠償責任，並無疑義。然關於被告處理事務是否違反
    注意義務而有過失之判斷標準，兩造間業於開戶總約定書第
    三章支票存款約定條款第9條特別約定：「立約人...所簽發
    支票票面文字或簽章如有被偽造、變造、塗改等情事時『除
    當時普通視力所能辨別者外』，一經憑票付款，貴行已盡善
    良管理人之注意義務當不負損失賠償責任，立約人願自行負
    責絕無異議。」等語(見本院卷㈠第120頁)，該項基於當事人
    契約自由原則所為之約定，經核尚無違反何法律之強制規定
    ，且衡諸銀行受託擔任付款人，每日收受執票人透過票據交
    換所交換之支票眾多，並有須於當日下午3點半前處理完畢
    之時間壓力，確難期有充裕時間得逐張以儀器（如以影印機
    顯色或放大、以光譜影像比對儀檢視等）、或於特殊條件下
    （如在低溫冷凍環境等）辨識票面文字是否有遭偽、變造或
    塗改等情，是該項約定亦難認有何違反公序良俗之處，洵屬
    有效，準此，系爭支票如經以肉眼無法辨識有金額塗改之情
    形，應認被告已盡善良管理人之注意義務而無過失。又查系
    爭25紙支票經以肉眼觀察結果：其上所載之「金額」文字，
    均甚清晰完整，且均無直接劃線刪除原字、插入新字、在原
    字體上增加筆劃而變更成為其他文字等塗改之情形；又其中
    編號⑴、⑵、⑷、⑹、⑽、⑾、⑿、⒁、⒆、⒇、、等12紙支票之「
    金額」文字下方，雖有模糊之斑點或短線痕跡，惟無法辨別
    是否原有以鉛筆或擦擦筆等易擦拭之筆書寫「金額」文字、
    或書寫其他票據法所不規定而不生票據上效力之事項，或只
    是單純污漬等情（見本件外放之證物原本），本件原告遽謂
    系爭支票以普通人視力之肉眼觀察並稍加辨別，即能發現金
    額已被塗改云云，尚無可採。從而，被告承辦人員以肉眼辨
    識後認系爭支票之應記載事項已完備無瑕疵而付款，依上述
    兩造間開戶總約定書第三章支票存款約定條款第9條之約定
    ，應認被告已盡注意義務而無過失，則原告依民法第544條
    、第184條第2 項規定，請求被告負損害賠償責任，自屬無
    據。
三、綜上所述，原告提起本件訴訟，請求被告賠償原告系爭支票
    已兌付金額共3 億5,000萬元，並加計法定利息，其訴為無
    理由，應予駁回。原告之訴既經駁回，其假執行之聲請已失
    所附麗，應併駁回。
四、本件判決基礎已臻明確，兩造其餘攻防方法及舉證，核與判
    決結果不生影響，爰不另一一論述。
五、據上論結，原告之訴為無理由，依民事訴訟法第78條，判決
    如主文。
中    華    民    國    110  年    10    月     29    日
                  民事第二庭  法  官  孫曉青
以上正本係照原本作成。
如對本判決上訴，應於判決送達後20日內向本院提出上訴狀。如
委任律師提起上訴者，應一併繳納上訴審裁判費。   
中    華    民    國    110  年    10    月     29    日
                              書記官  曾琬真